最高法院刑事判決            一○○年度台上字第六六四八號
上  訴  人  台灣高等法院台中分院檢察署檢察官
被      告  鄭秀鳳
            呂庚辛
上列上訴人因被告等違反野生動物保育法案件，不服台灣高等法
院台中分院中華民國九十九年七月十四日第二審判決（九十九年
度上訴字第一二九三號，起訴案號：台灣台中地方法院檢察署九
十八年度偵字第二九六九一號、九十九年度偵字第五六二五號）
，提起上訴，本院判決如下：
    主  文
原判決撤銷，發回台灣高等法院台中分院。
    理  由
本件原判決維持第一審諭知被告鄭秀鳳、呂庚辛無罪之判決，駁
回檢察官在第二審之上訴。係以：不服地方法院之第一審判決而
上訴者，須提出上訴書狀，並應敘述具體理由，為上訴必備之程
式；倘已提出上訴理由，但所提非屬具體理由者，應由第二審法
院以上訴不合法律上之程式，判決駁回。第一審判決已就被告被
訴之一切情狀詳予說明其審酌之根據及理由，並無何違反經驗法
則、論理法則，或有何其他違法情事。檢察官上訴意旨仍持已為
原判決指駁說明之陳詞再事爭辯，或與判決本旨無關之細節為爭
執，難認為上訴之具體理由。而不經言詞辯論，駁回檢察官之上
訴。固非無見。
惟查：刑事訴訟法第三百六十一條第二項規定：「上訴書狀應敘
述具體理由。」雖未明定「具體理由」究何所指。惟就立法過程
言，該條文之原草案第二項為：「依前項規定提起上訴者，其上
訴書狀應敘述理由，並引用卷內訴訟資料，具體指摘原審判決不
當或違法之事實。其以新事實或新證據為上訴理由者，應具體記
載足以影響判決結果之理由。」嗣經提出於立法院司法委員會全
體委員會議討論時，與會委員咸認目前第二審並非如第三審係法
律審，為兼顧上訴人權益，經深入研商，乃由委員提修正動議，
修正草案第三百六十一條第二項為：「上訴書狀應敘述具體理由
」，即現行公布之內容，刪除原草案之其他文字。其立法理由(二)
，亦本此趣旨，修正為：「提起第二審上訴之目的，在於請求第
二審法院撤銷、變更原判決，自須提出具體理由。爰增訂第二項
，明定上訴書狀應敘述具體理由。又因目前第二審並非如第三審
係法律審，故上訴理由無須如第三百七十七條規定以原判決違背
法令為限，乃屬當然。」綜上觀之，固足認所謂上訴書狀應敘述
具體理由者，係指須就不服之判決為具體之指摘而言，如僅泛稱
原判決認事用法不當或採證違法、判決不公等，均非具體理由。
然並不以其書狀應引用卷內訴訟資料，具體指摘原審判決不當或
違法之事實，亦不以於以新事實或新證據為上訴理由時，應具體
記載足以影響判決結果之情形為必要。是上訴書狀已記載理由，
並有具體之敘述時，其上訴即屬合法，第二審法院自應就其理由
之是否可取，為實體之審理及判斷。依原判決所載及卷內資料，
檢察官在第二審之上訴理由係以：證人邱百川即台中市政府技士
於民國九十九年二月九日偵查中證稱：繁殖場設立要相當要件，
有一個營利野生動物飼養繁殖管理辦法，目前台灣沒有繁殖場符
合該規範；如果未經許可不合法繁殖場，繁殖野生動物於市面販
售不合法。目前一些繁殖場是針對於野生動物保育法第五十五條
公告的動物繁殖出口；如果申報要出口的保育類野生動物，不可
以在台灣地區販售。只要是保育類野生動物都不可以在台灣販售
等語，顯與證人林國彰於第一審審理中之證述不符，第一審逕採
認林國彰之證述，而未說明不採邱百川證述之理由，略嫌速斷；
又被告於九十九年一月十二日庭呈之經濟部國際貿易局貿服字第
09870326090 號函所附鳥窩飼養場人工繁殖情形查證結果中，並
無本件扣案之米特雷錐尾鸚鵡（Aratinga mitrata）、黃頭亞馬
遜鸚鵡（Amazona ochrocephala）之人工繁殖情形，是上開鳥窩
繁殖場是否確有以人工繁殖上開二物種，即非無疑，是第一審認
扣案鸚鵡均係上開鳥窩繁殖場所繁殖，亦嫌速斷等語，而指摘第
一審判決違法。依其上開所指，自係已就第一審判決適用法則不
當為詳實完整之表述，縱其所舉理由經調查結果並無可採，要屬
上訴有無理由之範疇，並非未敘述具體理由。原判決未詳予剖析
，遽認檢察官在第二審之上訴未敘述具體理由，不經言詞辯論，
逕以其上訴違背法律上之程式而予以駁回，自有未當，檢察官上
訴意旨指摘原判決違法，非無理由，應認原判決有發回更審之原
因。
據上論結，應依刑事訴訟法第三百九十七條、第四百零一條，判
決如主文。
中    華    民    國  一○○  年   十一   月   三十   日
                      最高法院刑事第三庭
                          審判長法官  林  永  茂  
                                法官  蘇  振  堂  
                                法官  林  秀  夫  
                                法官  林  立  華  
                                法官  蔡  國  在  
本件正本證明與原本無異
                                      書  記  官  
中    華    民    國  一○○  年   十二   月    五    日
                                                      V